【裁判字號】    96,上訴,4617
【裁判日期】    970416
【裁判案由】    偽造文書等
【裁判全文】
臺灣高等法院刑事判決                96年度上訴字第4617號
上  訴  人
即  被  告  丙○○原名賴麗娟.
選任辯護人  蔡錦得律師
上列上訴人因偽造文書等案件，不服台灣板橋地方法院九十六年
度訴字第二十六號，中華民國九十六年九月二十日第一審判決（
起訴案號：台灣板橋地方法院檢察署九十五年度偵緝字第一八二
二號），提起上訴，本院判決如下：
    主  文
原判決撤銷。
丙○○行使偽造私文書，足以生損害於他人，處有期徒刑肆月，
如易科罰金，以銀元佰元即新台幣玖佰元折算壹日，減為有期
徒刑貳月，如易科罰金，以銀元佰元即新台幣玖佰元折算壹日
。如附表編號一所示之丙○○所持有房屋租賃契約書壹份及甲○○所持有房屋租賃契約書上偽造之「乙○○」署押壹枚，均沒收
。
    事  實
一、丙○○（原名賴麗娟）於民國九十二年九月二十日十七時許
    ，在台北縣土城市○○街十六巷二弄六號，與乙○○簽訂房
    屋租賃契約，以每月新台幣（下同）九千元之租金，向乙○○承租上址房屋，約定租期十二個月，自九十二年九月二十
    五日起至九十三年九月二十四日止，每月二十五日以前交付
    租金，並由陪同前往之乙○○前配偶呂建宏代理乙○○，在
    附表編號二號所示一式二份之房屋租賃契約書立契約人（甲
    方即出租人）欄，簽署乙○○姓名，雙方各執一份。丙○○
    承租數日後不滿該屋住居品質要求解約，乙○○不同意，丙○○不甘租金及押金損失，竟基於行使偽造私文書之犯意，
    於同年十月二十八日，在土城市○○街十六巷路旁甲○○擺
    設之麵攤，自稱係乙○○，未經乙○○之同意，在附表編號
    一所示房屋租賃契約書上立契約人（甲方）欄偽簽署「乙○○」之姓名，使不知情之甲○○在立契約人（乙方）署名，
    與丙○○簽訂如附表編號一所示之房屋租賃契約書一式二份
    ，偽造乙○○將前開房屋出租與甲○○之房屋租賃契約書，
    再將其中一份交予甲○○收執而行使，並將房屋交予甲○○
    使用，甲○○亦交付押租金及一個月租金共計二萬五千元予
    丙○○，丙○○即以此未經乙○○同意偽造私文書性質租賃
    契約書之方式將其向乙○○所承租之前開房屋出租予甲○○
    使用，足生損害於乙○○及該文書在法律交易中之安全性與
    可靠性。嗣因乙○○無法聯繫丙○○收取十月二十五日以前
    即應繳付之租金，九十五年十一月間某日前往上開房屋詢問
    ，經甲○○提出附表編號一所示之租賃契約書，始悉上情。
二、案經乙○○訴由台北縣政府警察局土城分局報告台灣板橋地
    方法院檢察署檢察官偵查起訴。
    理  由
壹、證據能力部分：
一、按被告以外之人於審判外之言詞或書面陳述，除法律有規定
    者外，不得作為證據，刑事訴訟法第一百五十九條固定有明
    文。惟被告以外之人於審判外之陳述，雖不符同法第一百五
    十九條之一至之四規定，而經當事人於審判程序同意作為證
    據，法院審酌該言詞陳述或書面陳述作成時之情況，認為適
    當者，亦得為證據；而當事人、代理人或辯護人於法院調查
    證據時，知有上開不得為證據之情形，而未於言詞辯論終結
    前聲明異議者，視有前項之同意；刑事訴訟法第一百五十九
    條之五亦定有明文。查告訴人即證人乙○○於警詢之陳述，
    為審判外之陳述而屬傳聞證據，且不符刑事訴訟法第一百五
    十九條之三規定，惟檢察官、上訴人即被告丙○○及辯護人
    於言詞辯論終結前未聲明異議，本院審酌證人乙○○警詢陳
    述作成時之情況，核無違法取證及證明力明顯過低之瑕疵，
    亦認以之作為證據為適當，故依前開規定，證人乙○○於警
    詢中之陳述，自得為證據。
二、被告、辯護人對於檢察官所提之其餘證據資料及以下作為判
    斷依據之各項證據資料，均同意或不爭執其證據能力，審酌
    該等言詞供述及書面作成時之情況，並無不宜作為證據之情
    事，依刑事訴訟法第一百五十九條之五規定，得作為證據，
    併予敘明。
貳、實體方面：
一、訊據被告否認有上述行使偽造私文書犯行，辯稱：「我經過
    乙○○同意，將房屋轉租給甲○○，我有帶乙○○與甲○○
    ，在乙○○的房子討論要如何將房子圍起來…」（九十六年
    十二月十日本院準備程序筆錄第二頁）、「…我跟乙○○租
    房子，我幫她把房子租出去，我是將原合約上我的名子用立
    可白塗掉後，請甲○○簽名…我是好意幫她把房子轉租…我
    有跟曾通過電話，如果她沒有同意，我不會作這種事…」（
    九十七年三月二十七日本院審判筆錄第二頁、第八頁）等語
    。經查：
  (一)被告於九十二年九月二十日十七時許，在台北縣土城市○○
    街十六巷二弄六號，與證人乙○○簽訂房屋租賃契約，以每
    月九千元之租金，向證人乙○○承租上址房屋，約定租期十
    二個月，自九十二年九月二十五日起至九十三年九月二十四
    日止，每月二十五日以前交付租金，並由陪同前往之證人乙○○前配偶證人呂建宏代理乙○○，在附表編號二號所示一
    式二份之房屋租賃契約書立契約人（甲方即出租人）欄，簽
    署乙○○姓名，雙方各執一份等情，已據被告、證人乙○○
    、呂建宏陳述甚詳，並有附表編號二之房屋租賃契約書（九
    十五年度偵緝字第一八二二號卷第一一一頁至第一一四頁）
    可稽。
  (二)被告於九十五年十月二十八日，在台北縣土城市○○街十六
    巷口附近甲○○擺設之麵攤，與甲○○簽訂附表編號一所示
    ，出租人係乙○○，租期自九十二年十月五日起至九十三年
    十一月四月止，每月租金九千元，每月五日以前繳付租金之
    房屋租賃契約，將其向乙○○承租之房屋出租給甲○○，並
    自甲○○收取押金及一個月租金二萬五千元之事實，已據被
    告供承在卷，並有附表編號一所示之房屋租賃契約書（同偵
    查卷第一○七頁至第一○八頁）可稽。被告並表示：「這租
    約只有承租的地方更改，是用原來的租約，把承租人的地方
    塗掉、影印，再由甲○○簽名，這些都有經過房東太太同意
    …（九十五年八月四日偵查筆錄，同前偵查卷第十二頁）、
    「…是房東委託我處理，我有帶乙○○去和甲○○見面。但
    簽約是房東委託我和他處理…本來承租人是我的名字，我塗
    掉我的名字後，由甲○○簽名。乙○○（簽名）的部分，是
    原來契約就有的…」（九十五年十一月二十九日偵查筆錄，
    同前偵查卷第一二二頁）、「…因為房子很臭，地上都冒出
    一顆一顆的水泥泡，我後來有告訴房東太太說這樣的房子沒
    有辦法住…房東太太有同意說讓我找房客租掉，後來我有找
    到甲○○…打電話叫房東太太來簽約，但他沒有時間…我說
    把我那份合約上我的名字塗掉，讓甲○○簽名，簽好之後我
    聯絡房東太太…我帶房東太太去找甲○○，把合約跟多餘的
    錢交給甲○○…」（九十六年一月二十二日原審準備程序筆
    錄，原審卷第二十九頁）、「…我當時幫他（指證人乙○○
    ）出租房子我有經過他的同意…我們租了一個禮拜員工就不
    敢住了，後來是我跟甲○○簽約的，我把我的租約上我的名
    字塗掉，我有打電話給房東太太經過他的同意…我也有帶甲○○去和房東太太見面…」（九十六年二月十二日原審準備
    程序筆錄，原審卷第五十二頁）、「…我當初是要租房子給
    我的員工住…因為房子很臭，就在變電所後面，地面都會冒
    出小小的氣泡…所以沒有辦法住，我就好心再幫他（指證人
    乙○○）出租房子，我有得到他的同意…原先甲○○的押金
    、租金給我，我把租金給乙○○，押金乙○○給我…」（九
    十六年八月三十日準備程序筆錄，原審卷第九十八頁）、「
    …甲○○的二個月押金是要還給我的，另外一個月的九千多
    元的租金是要扣掉修衛浴設備的費用，我把剩餘的錢和合約
    交給告訴人…我是有電話告訴乙○○，他說他不可能退我押
    金，不然就要我把房子再租出去，所以我才積極找房客…是
    用利可白塗掉我的名字，影印過再讓甲○○填寫的…」（九
    十六年九月六日原審審判筆錄，原審卷第一六二頁、第一六
    五頁、第一六五頁）、「…我經過乙○○同意，將房屋轉租
    給甲○○…」（九十六年十二月十日本院準備程序筆錄第二
    頁）、「…我幫她把房子租出去，我是將原合約上我的名子
    用立可白塗掉後，請甲○○簽名…我有跟曾（指證人乙○○
    ）通過電話…」（九十七年三月二十七日本院審判筆錄第二
    頁、第八頁）等語。
  (三)然而，
    (1)證人乙○○並未同意或授權被告將上開房屋轉租給他人，
      附表編號一所示之出租人簽名並非其或其前配偶呂建宏所
      為，被告亦未打電話告知房屋要轉租他人，其更未同意被
      告將原契約承租人簽名塗改後，與第三人簽訂租賃契約，
      被告亦未將轉租之租金及押租金轉交等事實，已據乙○○
      於警詢（九十三年二月二十四日警詢筆錄，九十三年度他
      字第一九四一號卷第十一頁、第十二頁）、偵查（九十五
      年八月四日偵查筆錄，同前偵查卷第三十二頁、第三十三
      頁）、原審（九十六年八月三十日原審審判筆錄，原審卷
      第一一三頁、第一一四頁、第一一八頁）及本院審理時（
      九十七年三月二十七日本院審判筆錄第五頁）指述甚詳；
      觀諸附表編號一至編號三房屋租賃契約，編號一「立契約
      人（甲方）即出租人」欄之「乙○○」簽名（偵查卷第一
      一○頁），與由證人乙○○親自簽署之編號三「立契約人
      （甲方）」欄之「乙○○」簽名（偵查卷第一一八頁）及
      證人呂建宏代理簽署之編號二「立契約人（甲方）」欄之
      「乙○○」簽名（偵查卷第一一四頁），筆跡均不同，反
      而與被告於九十五年八月四日偵查時當庭書寫「乙○○」
      之跡筆（偵查卷第十六頁）較為相似。而且，被告如果確
      實得證人乙○○同意改租，大可自行與甲○○簽立房屋租
      賃契約書，不需委託被告為之，且依被告於偵查、原審及
      本院準備程序中所稱有親自帶證人乙○○與甲○○見面或
      帶甲○○與告訴人見面（偵查卷第一二二頁、原審卷第二
      十九頁、第五十二頁、九十六年十二月十日本院準備程序
      筆錄第二頁），既然證人乙○○與甲○○親自會面，則雙
      方親自簽訂租賃契約書即可，豈會由被告代替證人乙○○
      與甲○○簽立契約，因此，證人乙○○之供述，較符合社
      會常情。
    (2)被告辯稱其將與證人乙○○簽署之房屋租賃契約立契約人
      （乙方）即承租人名字以立可白塗銷，以影印機影印後，
      再讓甲○○簽署其上。惟附表編號一之房屋租賃契約書（
      被告與甲○○簽署），與附表編號二、四之房屋租賃契約
      書（被告與呂建宏代乙○○簽署後，乙○○及被告各一份
      ），有下列顯著差異：(1)附表編號二、四所示之房屋租賃
      契約，為乙○○授權前配偶呂建宏與被告簽署，此已據證
      人乙○○、呂建宏陳明在卷（偵查卷第三十二頁、第三十
      三頁、第四十二頁、第四十三頁），其上「乙○○」之簽
      名，與附表編號一之簽名大不相同；(2)附表編號二、四所
      示之房屋租賃契約，出租人之身分證統一編號之寫法為橫
      式，與附表編號一之寫法為直式不同，且阿拉伯數字寫法
      亦有差異；(3)附表編號一所示之房屋租賃契約書，與附表
      編號二、四所示之房屋租賃契約書，約定條款第二條、第
      三條、第四條書寫筆跡不同，關於第一條租賃期間，編號
      一為「９２年１２個月即自民國９２年１０月５日起至民
      國９３年１０月３１日止」（１０月３１日更改為１１月
      ４日），編號二為「壹年即自民國９２年９月２５日起至
      民國９３年９月２４日止」，編號四為「９２年１２個月
      即自民國９２年１１月１日起至民國９３年１０月３１日
      止」（並以藍筆將１日更改為５日，１０月３１日更改為
      １１月４日），第四條租金繳付期限，編號一為「租金應
      於每月５日以前繳納」，編號二為「租金應於每月二十五
      日以前繳納」，編號四為「租金應於每月五日以前繳納」
      （原為「一」，以藍筆更改為「五」），均無一相同，此
      有附表編號一、二、四之租賃契約書在卷可稽（偵查卷第
      一○七頁至一一四頁、第七十七頁至第八十二頁），綜上
      足認附表編號一與編號二、四之房屋租賃契約書顯非出自
      同一人之手。倘若被告上述辯解屬實，則附表編號一所示
      之房屋租賃契約書，與被告前揭呂建宏簽署後收執之附表
      編號四所示之房屋租賃契約書，關於被告所稱以立可白塗
      改之日期、立契約人（乙方）欄以外之書寫文字筆跡應完
      全相符，而內文表達方式應會一致，豈會有多處差異；且
      證人乙○○於九十六年九月六日原審審理時當庭提出附表
      編號一之房屋租賃契約書供原審核對，確與偵查卷第一○
      七頁至第一一○頁附表編號一所示之房屋租債契約內容完
      全相符，而該當庭提出之房屋租賃契約書並非影本一節，
      此經原審法院當庭勘驗無訛，有勘驗筆錄可稽（原審卷第
      一六五頁），更何況，坊間已有房屋租賃契約書之一般範
      本，文具行均可購買，甲○○焉有可能簽署於租賃契約書
      影本上，而未提出任何異議。足見被告前開辯詞，乃屬無
      稽。
    (3)此外，被告於九十六年九月六日原審審理時，原審法院依
      職權訊問時答稱：「（問：既然你說告訴人〈證人乙○○
      〉同意你轉租，後來告訴人又重新和甲○○簽訂租約，為
      何不剛開始由告訴人和甲○○簽租約即可，然後把押金直
      接還給你就可以了，不需要你來代訂租約？）我一直有打
      告訴人的手機，我告訴告訴人我已經幫她找到房客了，她
      說她上大夜班很累，以後再講。我就一直打告訴人的電話
      ，我說我幫你打合約好不好，她說以後再講，後來我就一
      直找不到告訴人，因為告訴人的手機關機。我有在電話中
      跟告訴人提到我有要幫她簽約，這樣好不好，告訴人她說
      她很累，等她睡覺起來再說。」等語（九十六年九月六日
      原審審判筆錄，原審卷第一六二頁））。是依被告上開供
      述可知，被告有轉達轉租他人之提議，惟證人乙○○自始
      至終均未同意被告轉租給第三人，被告辯稱證人乙○○有
      同意轉租之詞，均無可信。
  (四)至於，證人邱世宗於九十六年九月六日原審審理時雖證稱：
    九十二年九月中旬在台北縣土城市○○路二○七巷十一號三
    樓辦公室有聽到被告與房東講電話，被告說她不租了，要再
    轉租給別人，如果轉租出去，押租金就不會被扣掉，說要把
    房子租出去，由原先的合約，把被告名字改掉，改成新的承
    租人等情。然觀諸檢察官詰問證人邱世忠之內容：「（問：
    被告當時在談房屋的事情，被告和誰通電話？）我只知道和
    一個女生講電話。」、「（問：你是否聽的到對方說的內容
    ？）沒有聽到，因為當時沒有很在意。」、「（既然你沒有
    聽到內容，你怎麼知道對方同意被告轉租？）不是被告說的
    ，是在電話中的對話。」、「（問：你可否說明對話之內容
    ）那麼久了，我怎麼記得。」、「（問：你有無看到修改租
    約的情況？）沒有。」、「（問：被告有無在你面前修改租
    約？）沒有」、「（問：對於被告表示塗改租約時你在場，
    你有何意見？）沒有意見，我在場。」、「（問：剛才你表
    示被告在塗改租約時你不在場，你有何意見？）辦公室那麼
    大，我不知道被告有修改租約，但並不代表我不在場。被告
    沒有修改租約。只是說把我們租的名字塗改成是別人租的。
    原本是丙○○的名字，換成我們找來租的人的名字。」（九
    十六年九月六日原審審判筆錄，原審卷第一五六頁、第一五
    七頁、第一五九頁），是證人邱世忠對於是否看到被告修改
    租約部分前後供述不一，在提示被告辯詞後，證人邱世忠立
    即更改證詞，附和被告之說詞，又被告講電話之際，證人邱
    世忠表示沒有很注意，其未與對方直接通話，亦未十分留意
    對話內容，對於被告與通話對方之對話內容無法具體說明，
    何以得知證人乙○○同意轉租及同意以塗改原契約之方式轉
    租？從而，證人邱世宗上開證詞諸多矛盾，難以對被告為有
    利之認定。
  (五)關於附表編號四之房屋租賃契約，證人呂建宏於九十五年十
    一月二十一日偵查時證稱，係被告偽以乙○○名義與甲○○
    簽訂房屋租賃契約，將房屋出租與甲○○為其等發現後，其
    與甲○○所簽訂之契約（偵查卷第一○四頁），而被告於九
    十七年三月二十七日本院審理時稱，附表編號四的契約書，
    係其是用立可白塗改後去影印，後來交給甲○○的，編號一
    是其把自己的名字塗掉，請甲○○簽名，自己留著，後來提
    出交給法官的（九十七年三月二十七日本院審判筆錄第三頁
    ），惟附表編號四所示之房屋租賃契約，係被告於九十二年
    九月二十日，與代理乙○○之呂建宏簽訂房屋租賃契約後，
    所收執之其中一份，已據被告供述在卷（偵查卷第七十三頁
    ），並由被告於九十五年九月十一日偵查時當庭提出附卷，
    而附表編號一所示之房屋租賃契約，則係甲○○交予乙○○
    ，亦據證乙○○陳述在卷（偵查卷第一○三頁），證人乙○○於九十五年十一月二十一日偵查時當庭提出影本附卷，於
    九十六年九月六日原審審時，提出原本供法院與卷附之影本
    核對勘驗（原審卷第一六五頁），可知證人呂建宏前揭證詞
    ，與被告上述供詞，與事實不符，均不足採。
  (六)被告聲請傳訊證人甲○○，因本案依上載各事證，事實已明
    ，無調查之必要，併此說明。
  (七)綜上論述，被告偽以乙○○名義與甲○○簽訂附表編號一之
    房屋租賃契約書，洵堪認定，本件事證明確，應依法論科。
二、新舊法比較適用：
    被告行為後，刑法於九十四年二月二日修正公布，於九十五
    年七月一日施行。按行為後法律有變更者，適用行為時之法
    律，但行為後之法律有利於行為人者，適用最有利於行為人
    之法律，現行刑法第二條第一項訂有明文。而關於易科罰金
    之折算標準，依修正前刑法第四十一條第一項與修正前罰金
    罰鍰提高標準條例第二條（現已刪除）規定，係以銀元一百
    元至三百元即新台幣三百元至九百元元折算一日。惟現行刑
    法第四十一條第一項則規定為：「犯最重本刑為五年以下有
    期徒刑以下之刑之罪，而受六個月以下有期徒刑或拘役之宣
    告者，得以新台幣一千元、二千元或三千元折算一日，易科
    罰金」。經比較新舊法之規定，自以被告行為時即修正前舊
    法之規定，較有利於被告。
三、按刑法上之偽造署押罪，係指單純偽造簽名、畫押而言，若
    在制式之書類上偽造他人簽名，已為一定意思表示，具有申
    請書或收據等類性質者，則係犯偽造文書罪（最高法院八十
    五年度台非字第一四六號判決參照）。被告冒用證人乙○○
    之名義，簽訂房屋租賃契約書，進而行使交付，核其所為，
    係犯刑法第二百十六條、第二百十條行使偽造私文書罪，被
    告偽造署押為偽造私文書之階段行為，偽造私文書之低度行
    為應為行使偽造私文書之高度行為吸收，均不論罪。
四、公訴意旨另以被告自稱係乙○○，冒用乙○○之名義，與不
    知情之甲○○簽訂房屋租賃契約，甲○○因而交付被告押租
    金及一個月租金，共計二萬五千元，被告另有涉犯刑法第三
    百三十九條第一項之詐欺罪嫌云云。經查，被告與乙○○於
    九十二年九月二十日十七時許，在台北縣土城市○○街十六
    巷二弄六號，簽訂房屋租賃契約，以每月九千元之租金，向
    乙○○承租上址房屋，約定租期十二個月，自九十二年九月
    二十五日起至九十三年九月二十四日止，每月二十五日以前
    交付租金，被告並於簽約當日繳付乙○○一個月租金九千元
    ，押金一萬八千元一節，已據被告、證人乙○○、呂建宏陳
    述甚詳，並有附表編號二之房屋租賃契約書（九十五年度偵
    緝字第一八二二號卷第一一一頁至第一一四頁）可稽，是知
    被告因承租上此房屋，對房屋可以使用、收益。雖被告與乙○○簽訂之房屋租賃契約書第八條規定：「乙方（承租人）
    未經甲方（出租人）同意，不得私自將租賃房屋權利全部或
    一部份出借、轉租、頂讓或以其他變相方法由他他使用房屋
    」（偵查卷第一一三頁），惟依民法第四百四十三條第一項
    、第二項：「承租人非經出租人承諾，不得將租賃物轉租於
    他人。但租賃物為房屋者，除有反對之約定外，承租人得將
    其一部分轉租於他人。」、「承租人違反前項規定，將租賃
    物轉租於他人者，出租人得終止契約。」及第四百四十四條
    第一項規定：「承租人依前條之規定，將租賃物轉租於他人
    者，其與出租人間之租賃關係，仍為繼續。」可知承租人違
    反約定轉租所承租之房屋，於出租人未終止租賃契約前，雙
    方租賃關係，仍為繼續，承租人對於承租之房屋可以使用、
    收益。本件被告將所承租之房屋轉租與甲○○並自甲○○收
    取租金及押金時，其與乙○○之房屋租賃契約仍合法有效存
    在，有使用、收益權限，而被告亦確實有依租賃契約本旨將
    房屋交與甲○○使用，此已據被告、證人曾臆猛陳述甚詳，
    難認被告主觀上有為自己不法所有意圖，客觀上亦未對甲○○施用何等詐術，所為核與刑法第三百三十九條第一項之詐
    欺取財罪構成要件尚不符，此外，復查無其他積極證據足資
    證明被告有公訴意旨所指之詐欺犯行，此部分證據尚嫌未足
    ，而此此部與起訴經本院判決有罪之行使偽造私文書行為，
    具有修正前刑法第五十五條之方法結果之牽連犯關係，屬裁
    判上一罪，爰不另為無罪之諭知。
四、原審論處被告罪刑本非無見。惟查，(一)被告冒用乙○○之名
    義，與不知情之甲○○簽訂房屋租賃契約一式二份，交付與
    甲○○，其中一份房屋租賃契約收執，而將其向乙○○承租
    之房屋轉租與甲○○使用，並自甲○○收取押租金及一個月
    租金共計二萬五千元，核被告所為係犯刑法第二百十六條、
    第二百十條之行使偽造私文書罪，不另構成詐欺罪，已詳如
    前述，原審判決認被告另犯刑法第三百三十九條第一項之詐
    欺罪，與行使偽造私文書罪具有方法結果之牽連犯關係，依
    修正前刑法第五十五條規定從一重之行使偽造私文書罪論處
    ，即有未洽；(二)被告偽以證人乙○○之名義與甲○○簽訂之
    附表編號一所示房屋租賃契約書一式二份，交由被告持有之
    房屋租賃契約書一份，係被告犯罪所得之物，且屬被告所有
    ，雖未扣案，然無證據證明已滅失，應依刑法第三十八條第
    一項第三款規定宣告沒收，而交由甲○○持有之房屋租賃契
    約書一份，雖非被告所有，契約書立約人（甲方）欄「乙○○」之簽名一枚，為偽造之署押，應依刑法第二百十九條宣
    告沒收，原審於理由欄認「附表編號一所示之房屋租賃契約
    書一式二份，其中一份為被告交由甲○○持有，非為被告所
    有之物，故不為沒收之諭知，另一份並未扣案，惟房屋租賃
    契約書立約人（甲方）「乙○○」之簽名，為偽造之署押，
    依刑法第二百十九條規定宣告沒收之」，並於主文諭知「附
    表編號一所示之房屋租賃契約書（一式貳份）上偽造之『乙○○』署押各壹枚沒收」，尚有違誤。被告上訴否認犯罪，
    指摘原判不當，雖無理由，惟原判決既有前述可議之處，自
    應由本院予以撤銷改判。爰審酌被告有相當程度之教育智識
    程度，社會閱歷豐富，理當安份守己，卻因想提前終止租約
    ，不願意損失租金、押租金，而觸犯本罪，犯罪手段、經檢
    察官通緝後始到案、犯後否認犯行，與告訴人達成和解等一
    切情狀，量處有期徒刑四月，及諭知以銀元三百元即新台幣
    九百元折算一日之易科罰金折算標準。又中華民國九十六年
    罪犯減刑條例業於九十六年七月四日經總統公布，並於同年
    月十六日施行，被告犯罪時間係於九十六年四月二十四日以
    前犯罪，合於減刑條例規定，依該條例第二條第一項第三款
    規定減為有期徒刑二月，及諭知以銀元三百元即新台幣九百
    元折算一日之易科罰金折算標準。附表編號一所示房屋租賃
    契約書一式二份，交由被告持有之房屋租賃契約書一份，係
    被告犯罪所得之物，且屬被告所有，雖未扣案，然無證據證
    明已經滅失，應依刑法第三十八條第一項第三款規定宣告沒
    收，而交由甲○○持有之房屋租賃契約書一份，雖非被告所
    有，契約書立約人方）欄「乙○○」之簽名一枚，為偽造之
    署押，應依刑法第二百十九條告沒收。
據上論斷，依刑事訴訟法第三百六十九條第一項前段、第三百六
十四條、第二百九十九條第一項前段、刑法第二條第一項前段、
第二百十六條、第二百十條、第二百十九條、修正前刑法第四十
一條第一項前段、第三十八條第一項第三款、罰金罰鍰提高標準
條例第一條前段、修正前罰金罰鍰提高標準條例第二條、中華民
國九十六年罪犯減刑條例第二條第一項、第七條，判決如主文。
本案經檢察官黃和村到庭執行職務。
中    華    民    國    97    年    4     月    16    日
             刑事第十三庭   審判長法  官   曾德水
                                  法  官   梁耀鑌
                                  法  官   林婷立
以上正本證明與原本無異。
如不服本判決，應於收受送達後十日內向本院提出上訴書狀，其
未敘述上訴之理由者並得於提起上訴後十日內向本院補提理由書
（均須按他造當事人之人數附繕本）。
                                  書記官   王增華
中    華    民    國    97    年    4     月    23    日
附錄本案論罪科刑法條全文
刑法第二百十條
偽造、變造私文書，足以生損害於公眾或他人者，處五年以下有
期徒刑。
刑法第二百十六條
行使第二百十條至第二百十五條之文書者，依偽造、變造文書或
登載不實事項或使登載不實事項之規定處斷。
附表
 ┌─┬───┬───┬──┬──┬───┬────────┐
 │編│租期起│租金  │出租│承租│簽約日│備註            │
 │號│迄（封│      │人  │人  │      │                │
 │  │面記載│      │    │    │      │                │
 │  │）    │      │    │    │      │                │
 ├─┼───┼───┼──┼──┼───┼────────┤
 │一│92.11.│9000  │曾臆│林義│92.10.│丙○○偽以乙○○│
 │  │05起至│      │錦  │猛  │28    │名義與甲○○簽立│
 │  │93.10.│      │    │    │      │之契約，一式二份│
 │  │31止  │      │    │    │      │，由丙○○與林義│
 │  │      │      │    │    │      │猛各執一份。契約│
 │  │      │      │    │    │      │書立契約人（甲方│
 │  │      │      │    │    │      │）欄偽造「乙○○│
 │  │      │      │    │    │      │」簽名各一枚。  │
 ├─┼───┼───┼──┼──┼───┼────────┤
 │二│92.9.2│9000  │曾臆│賴麗│92.9. │乙○○授權呂建宏│
 │  │5 起至│      │錦  │娟  │25    │與丙○○簽立之契│
 │  │93.9.2│      │    │    │      │約書            │
 │  │4止   │      │    │    │      │                │
 ├─┼───┼───┼──┼──┼───┼────────┤
 │三│92.11.│9000  │曾臆│林義│未記載│乙○○與甲○○簽│
 │  │5 起至│      │錦  │猛  │簽約日│立之契約書      │
 │  │93.11.│      │    │    │      │                │
 │  │4止   │      │    │    │      │                │
 ├─┼───┼───┼──┼──┼───┼────────┤
 │四│92.11.│9000  │曾臆│林義│92.9. │原係乙○○授權呂│
 │  │5起至 │      │錦  │猛  │25    │建宏與丙○○簽立│
 │  │93.11.│      │    │    │      │之契約書        │
 │  │4止   │      │    │    │      │                │
 └─┴───┴───┴──┴──┴───┴────────┘


司法院資訊處製作；財團法人民間司法改革基金會備份。
